【裁判字號】    90,台上,5464
【裁判日期】    900906
【裁判案由】    殺人
【裁判全文】
最高法院刑事判決                                九十年度台上字第五四六四號
    上  訴  人  甲○○
右上訴人因殺人案件，不服台灣高等法院台中分院中華民國九十年六月二十九日第二
審判決（九十年度上重訴字第一○號，起訴案號：台灣台中地方法院檢察署八十八年
度偵字第二三一九八號），提起上訴，本院判決如左：
    主  文
上訴駁回。
    理  由
本件原判決認定上訴人甲○○與綽號「阿娟」之不詳姓名成年女子基於共同販賣第一
級毒品海洛因、第二級毒品安非他命之犯意聯絡，由「阿娟」先以行動電話與購買毒
品者約妥後，再由上訴人負責送交毒品及收取金錢。民國八十八年十一月十九日二十
三時許，台中市警察局第三分局正義派出所員警，在曾國泰住處查獲安非他命吸食器
乙支，經曾國泰供出毒品來源，並與員警配合，撥打「阿娟」之行動電話，佯稱欲購
買海洛因及安非他命，約定在台中市○○路與高工路口附近交付。翌日（二十日）零
時五十分許，「阿娟」即指派上訴人駕車至約定地點，見曾國泰已在路旁等候，遂將
車停在其身旁，上訴人留於駕駛座上，打開右前車窗交付海洛因及安非他命各乙包予
曾國泰，並收取新台幣四千元之價款（販賣毒品部分業經判刑確定）。現場監控之員
警見狀，趨前欲予逮捕，乃以機車擋在小客車前，並拔槍表明身分。該派出所巡佐劉
松進則上前打開小客車左前車門，抓住上訴人之左手臂，義警余明添亦跟入駕駛座幫
忙逮捕。上訴人為脫免逮捕，雖預見高速倒車行駛，有使劉松進及余明添摔出車外致
發生死亡結果之可能，亦可能碰撞往來行人或車輛，導致車毀人傷，但如發生亦不違
背其本意，仍猛踩油門，以瞬間七、八十公里之時速往台中市○○路方向倒車，對於
依法執行職務之公務員施強暴，企圖擺脫劉松進及余明添。迨其倒車至台中市○○路
中央時，撞擊孫志祥所騎後載黃美華之機車，致孫志祥、黃美華人車倒地受傷（孫志
祥傷害部分未據告訴、黃美華傷害部分已撤回告訴）。上訴人非但未停車，猶加速倒
車，劉松進見狀即放開雙手而跌落地面，致受有頭部外傷合併枕部挫傷等傷害；余明
添因無法冒然跳車，仍抓住上訴人不放。迨上訴人駕駛之小客車強烈撞擊路旁水泥護
欄，余明添之腹、腰部亦連同小客車碰撞護欄後，跌落地面，小客車復騰起躍入路旁
草叢後停止。余明添因而兩側下方胸部局部擦傷、左下胸部至右上腹部呈大範圍縱向
彎曲狀條紋型刮擦傷、左下腹部外側瘀血痕、左側腹股溝部擦挫傷、右側腹腰部鈍挫
傷週遭瘀血呈淺清色，挫傷處皮下大範圍出血呈柔軟鼓起狀、右臀部外側擦挫傷、右
側骨盆部疑似骨折、腰椎部擦傷，右膝前部橫向挫裂傷、左膝前部擦傷、右足踝部外
側及左足踝後部擦傷、陰囊部內出血呈腫脹樣及陰莖尿道口出血，經送醫急救，不治
死亡等情。係以上開事實，已據上訴人坦承為脫免警方逮捕，以高速倒車，先撞及孫
志祥之機車後，仍繼續加速倒車，致巡佐劉松進跌落地面受傷，復繼續倒車連同余明
添一併撞擊路旁之水泥護欄，致余明添腹、腰部等處嚴重受傷不治死亡等情不諱，核
與證人劉松進、孫志祥、黃美華、曾國泰及吳東修等人證述之情節相符，並有道路交
通事故調查報告表、現場照片等件為證。而劉松進、余明添受有前述之傷害，余明添
並因外傷性休克不治死亡，亦經檢察官督同法醫師相驗明確，有驗斷書、相驗屍體證
明書、勘驗筆錄，及劉松進之診斷證明書足稽，為其所憑之證據及認定之理由。再依
檢察官勘驗現場結果，由案發現場之水泥護欄遭撞擊斷裂、移位，小客車及機車損壞
狀況，及小客車撞擊護欄後騰起躍入路旁草叢等情狀，堪見上訴人倒車速度之快，衝
擊力量之大；其對於劉松進、余明添予以逮捕時，以高速倒車，客觀上有使之摔出車
外而造成死亡結果之可能，自得預見。且上訴人於偵查中供稱：「雖怕摔死人，但更
怕被抓去關。」檢察官又訊以：「如余明添還抓住你，想是否他也會死？」上訴人仍
供稱：「會的」等語；參以上訴人撞及孫志祥之機車後，猶繼續加速倒車，足認其對
於高速倒車，倘若劉松進、余明添因而發生死亡之結果，亦不違背其本意。則上訴人
具有殺人之間接故意，余明添之死亡與其行為並有相當因果關係，洵堪認定。復查警
方盤查上訴人時，已先表明警察身分，為上訴人於警訊及偵查中所供認，並經證人曾
國泰供證屬實。雖劉松進於偵查中證稱伊未表明警察身分，亦僅能證明其一人未表明
而已，既有其他同行之員警已經表明身分，上訴人自不能諉為不知當時係警方依法執
行職務。又依劉松進、吳東修等人之證述，參酌上訴人撞及孫志祥之機車後，仍繼續
高速倒車，顯非誤採油門所致。再，上訴人羈押入看守所時，左前額固有擦傷，並自
述左手臂疼痛，但此乃其小客車高速撞擊護欄後又躍入路旁時所擦撞，及警方逮捕過
程中造成，無以證明警方有刑求之情事；且上訴人之警訊筆錄經第一審法院勘驗結果
，與錄音內容相符；曾國泰在警訊中之供述亦係出於自由意思，自得採為證據。並以
上訴人所稱伊無殺人之間接故意等否認犯罪之辯解均不可採；其請求鑑定車禍發生之
原因，核無必要，亦於理由內說明及指駁綦詳。核上訴人所為，係犯刑法第二百七十
一條第一項之殺人罪（被害人余明添部分），同條第二項、第一項之殺人未遂罪（被
害人劉松進部分）及第一百三十五條第一項之妨害公務罪。其以一行為觸犯上開三罪
名，為想像競合犯，應依刑法第五十五條規定從一重之殺人罪處斷。上訴人殺害劉松
進未遂部分，公訴人認係普通傷害且未經合法告訴，而未起訴，但與起訴之殺人既遂
及妨害公務部分為想像競合犯，屬裁判上一罪，為起訴效力所及，自應併予審判。因
將第一審關於殺人部分之不當判決撤銷，改判適用刑法第二百七十一條第一項、第二
項、第一百三十五條第一項、第五十五條、第三十七條第一項，罰金罰鍰提高標準條
例第一條前段等規定，論上訴人以殺人罪，酌情量處無期徒刑，並宣告褫奪公權終身
。至其被訴傷害黃美華部分，已據黃美華在第一審法院辯論終結前撤回告訴，爰不另
為不受理判決之諭知。經核於法尚無違誤。上訴意旨，仍執陳詞辯解，漫謂上訴人當
時有踩煞車減速，主觀上無殺人之故意；且劉松進僅頭部等處受傷，無從判斷上訴人
對之是否亦有殺人之間接故意等語。對於原審採證認事職權之適法行使，任意指摘，
而為單純事實上之爭執；復就原判決關於上訴人係有意高速倒車，並非誤踩油門，及
警方當時已經表明身分等所為之論斷，持己見砌詞爭執，均非可取。又稽之原審審判
筆錄，原審審判長已先告知上訴人之犯罪嫌疑，及關於起訴書與第一審判決所列之罪
名，復訊問上訴人：「對傷害被害人劉松進部分改依殺人未遂罪判決有何意見？」上
訴人稱：「我沒有要致他於使（死）地的故意。」等語（見原審卷第九十八頁、第一
○六頁）。是原審審判長業已告知包括起訴效力所及之殺人未遂等所有罪名；而就採
為判決基礎之上訴人偵查筆錄，亦於審判期日提示並告以要旨，依法踐行調查之程序
（見原審卷第一○三頁），殊無上訴意旨所指原審未告知其罪名，及未宣讀偵查筆錄
或告以要旨之違誤。再者，上訴人在警訊中之供述，係出於自由意思，其警訊筆錄與
錄音內容互核相符，原審已詳予調查，論敘翔明；至警訊筆錄上記載偵訊時間自八十
八年十一月二十日上午四時起至同日上午十一時止，係指當次全部調查偵訊過程之時
間而言。警方於調查犯罪證據及事實，釐清全般案情後，始製作筆錄，於法無違，自
不能以上訴人答訊之時間僅時十分鐘，與筆錄所載七個小時不合，且其對答如流，記
憶清晰，遽以推斷非出於自由意思。又原判決綜合全部卷證資料，已足資為認定事實
之基礎，則上訴人倒車之時速究竟係三、四十公里或七、八十公里，倒車行駛之距離
為三十公尺或五十公尺，水泥護欄之厚度若干，已不影響原判決所為之論斷，客觀上
自無調查之必要性；原審未將本件「事發原因」送鑑請定，亦已於理由內敘明，尤無
理由不備之違法。其上訴非有理由，應予駁回。
據上論結，應依刑事訴訟法第三百九十六條第一項，判決如主文。
中      華      民      國     九十     年      九      月      六      日
                              最高法院刑事第五庭
                                  審判長法官  紀  俊  乾
                                        法官  黃  正  興
                                        法官  劉  介  民
                                        法官  陳  東  誥
                                        法官  張  春  福
      右正本證明與原本無異
                                              書  記  官
中      華      民      國     九十     年      九      月      十      日


司法院資訊處製作；財團法人民間司法改革基金會備份。
